【裁判字號】    97,消債聲,13
【裁判日期】    980310
【裁判案由】    聲請免責
【裁判全文】
臺灣板橋地方法院民事裁定            97年度消債聲字第13號
聲  請  人  戊○○
即  債務人
代  理  人  郭至卓律師
債  權  人  國泰世華商業銀行股份有限公司
法定代理人  乙○○
債  權  人  荷商荷蘭銀行股份有限公司臺北分公司
法定代理人  丁○○
債  權  人  香港商香港上海匯豐銀行股份有限公司
法定代理人  丙○○
債  權  人  永豐信用卡股份有限公司
法定代理人  甲○○
上列當事人間因債務人戊○○聲請消費者債務清理事件，本院裁
定如下：
    主  文
債務人戊○○應予免責。
    理  由
一、按法院為終止或終結清算程序之裁定確定後，除別有規定外
    ，應以裁定免除債務人之債務，消費者債務清理條例（下稱
    消債條例）第132 條定有明文。又法院裁定開始清算程序後
    ，債務人有薪資、執行業務所得或其他固定收入，而普通債
    權人之分配總額低於債務人聲請清算前二年間，可處分所得
    扣除自己及依法應受其扶養者所必要生活費用之數額者，法
    院應為不免責之裁定，但債務人證明經普通債權人全體同意
    者，不在此限，復為同條例第133 條所明定。另「債務人有
    下列各款情形之一者，法院應為不免責之裁定，但債務人證
    明經普通債權人全體同意者，不在此限：一、於七年內曾依
    破產法或本條例規定受免責；二、隱匿、毀損應屬清算財團
    之財產，或為其他不利於債權人之處分；三、捏造債務或承
    認不真實之債務；四、因浪費、賭博或其他投機行為，致財
    產顯然減少或負擔過重之債務，而生開始清算之原因；五、
    於清算聲請前一年內，已有清算之原因，而隱瞞其事實，使
    他人與之為交易致生損害；六、明知已有清算原因之事實，
    非基於本人之義務，而以特別利於債權人中之一人或數人為
    目的，提供擔保或消滅債務；七、隱匿、毀棄、偽造或變造
    帳簿或其他會計文件之全部或一部，致其財產之狀況不真確
    ；八、故意於財產及收入狀況說明書為不實之記載，或有其
    他故意違反本條例所定義務之行為」，亦為同條例第134 條
    所明定。
二、查債務人戊○○聲請消費者債務清理事件，因其患有血鉀過
    高症、慢性腎衰竭、水腫、呼吸困難及呼吸異常等病症，屬
    政府鑑定之中度重器障人士，領有身心障礙手冊，並因無謀
    生能力被臺北縣三重市公所列為低收入戶，賴政府補助維持
    生計，並以信用卡消費支應度日，以致積欠卡債19萬7032元
    （分別為國泰世華銀行11萬9433元、永豐信用卡公司5 萬
    3264元、荷蘭銀行1 萬5668元、匯豐銀行8667元），雖與金
    融機構為債務協商，惟債務人因病無法工作，只能仰賴政府
    補助維生，顯有不能清償債務之情事，而於97年9 月3 日向
    本院聲請消費者債務清算事件（本院97年度消債清字第87號
    ）。該案前經本院裁定開始清算程序，並以聲請人名下雖有
    機車一輛，但並無其他任何財產，其與受扶養之女兒1 人（
    89 年1月23日出生）每月僅能仰賴政府發給之補助金新台幣
    （下同）11,800元始得勉強維持生活，有債務人全國財產稅
    總歸戶財產查詢清單、95、96年度國稅局綜合所得稅各類所
    得資料清單、郵政存簿儲金簿及普通重型機車行照附卷可稽
    ，認定聲請人顯無財產可供清償清算程序之費用，故同時終
    止清算程序確定在案。
三、經本院函請最大債權銀行國泰世華銀行陳稱：債務人主要消
    費為分期付款消費、保額保費及量販店高額消費等，顯非債
    務人生活所必須支出部份，違反消債條例第134 條第4 款規
    定等語。另第二大債權人永豐信用卡公司也具狀陳稱：債務
    人於95、96年間於山喜房消費總計7 萬5437元，該商店是銷
    售藏傳佛教文物及天珠，非生活所必要，另有好樂迪KTV 消
    費及安泰人壽保險費、珠寶支出，也與其社經情形顯不相當
    等語。惟查：
  (一)債務人並無惡意積欠卡債之情事：
    1.依卷附國泰世華銀行於97年10月16日所提出之債務人歷史
      消費明細表所載，債務人自90年1 月2 日起至97年2 月26
      日止，共計消費301 筆，總金額為63萬6767元，於97年10
      月3 日結算結果共積欠款項11萬6535元（其中本金為10萬
      7364元，其他為程序費用及遲延利息），則以本金計算，
      債務人償債率已達83.14%（計算式0-000000/636767=0.
      8314）。
    2.再依永豐信用卡公司於97年11月24日所提出之債務人歷史
      消費明細表所載，債務人自95年5 月30日起至97年2 月23
      日止，共計消費117 筆，總金額為17萬8695元，依財團法
      人金融聯合徵信中心資料顯示，於97年6 月11日結算結果
      共積欠款項5 萬3264元，則以此金額計算，債務人償債率
      已達70.2% （計算式1-53264/178695=0.2980 ）。
    3.由上述統計可知，債務人雖有積欠卡債之情形，但就最大
      二名債權人之債務清償率，分別已達八成三及七成，且於
      聲請清算前，並無大量高額消費再新增卡債情形，顯見其
      並無惡意積欠卡債之情事。
  (二)債務人並無違反消債條例第133 條規定之情形：
    查債務人並無薪資或執行業務所得，已如前述，其所受領政
    府補助之唯一固定收入每年141,600 元，除另因其中度重器
    障疾病之保險理賠外，需單親扶養一名8 歲女兒，二人租賃
    房屋共同生活，每年低於96年度台灣省居民最低生活標準差
    額即達86,616元（依96年度台灣省居民最低生活標準每人每
    月9,509 元*2人*12 個月-141,600元=86,616 元），而債務
    人持其最大債權金融機構國泰世華信用卡消費達7 年以上，
    其積欠共四家銀行信用卡債務總計19萬7032元，約相當於2
    年餘期間其實際固定收入與政府公布之最低生活標準之差額
    （依96年度數據）。因此，債務人並無上述消債條例第133
    條所定不免責之情形。
  (三)債務人並無違反消債條例第134 條第4 款規定之情形：
    1.就債權人所指債務人於於95、96年間於山喜房消費總計7
      萬5437元，該商店是銷售藏傳佛教文物及天珠，非生活所
      必要一節而言，據債務人到庭陳稱「山喜房部分是因為聽
      說天珠可以調整身體能量、體質，所以才會去購買，陸續
      買了天珠鍊、手環、檀香，也在那邊捐款」等語。本院審
      酌台灣最大的天珠廠商以“悅康天珠”、“山喜房天珠”
      為龍頭，悅康天珠號稱全世界最大的天珠連鎖店，近年來
      請藝人方季韋、王渝文、王彩樺作見證；而山喜房也請楊
      思敏代言，大手筆作宣傳，為了讓消費者相信天珠可消災
      解厄，甚至可以改善身體狀況、達到治病的效果，天珠店
      會拿出許多藝人佩戴天珠後身體改善的見證作為宣傳；店
      員還會不斷強調產品磁場能量強、具有醫療效果，此有網
      路資料附卷可稽。由此可知，債務人顯然是因為患有血鉀
      過高症、慢性腎衰竭、水腫、呼吸困難及呼吸異常等病症
      ，在病急亂投醫的心理下，才會誤信天珠等物品具有改善
      身體健康狀況功能而購買上述物品，此行為應非上述條款
      所謂「浪費、賭博或其他投機行為」。
    2.就債權人所指好樂迪KTV 消費一節而言，依國泰世華銀行
      提供的消費明細可知，債務人是在90年間消費3 次，時間
      已相隔7 年之久；再依永豐信用卡公司提供的消費明細可
      知，債務人也僅於96年2 、3 月間共消費3 筆，金額在
      882 元-1154 元之間，金額非鉅，而據債務人到庭陳稱：
      「我與朋友只是偶而去一下，是我先刷卡，之後大家再一
      起分攤費用」等語，核與社會常情相符。因此，上述行為
      顯然也非屬「浪費、賭博或其他投機行為」。
    3.就債權人所指安泰人壽保險費部分而言：據債務人到庭表
      示：「刷卡繳保險費部分，也是為了保障女兒，因為債務
      人的身體狀況不佳，隨時都有危險，才會購買保險來保障
      女兒」等語，且依其97年10月13日陳報狀所述，其原先以
      自己為要保人，女兒為受益人，向安泰人壽公司共投保意
      外險、終生險、還本險共5 項保險，惟其中3 項因無力繳
      納保費已陸續解約，另2 項保險也經母親林寶惜資助部分
      金錢，目前仍續約中，核與卷附的台灣土地銀行西三重分
      行存摺所載情形相符。因此，上述行為顯然也非屬「浪費
      、賭博或其他投機行為」。
    4.就債權人所指其他不當支出部分，依國泰世華銀行提供的
      消費明細，並無此「珠寶」項目消費；再依永豐信用卡公
      司提供的消費明細可知，債務人也僅於95年6 月間消費1
      筆「家福股份有限公司- 三重店珠寶」，金額為7835元，
      之後再無相關消費資料。至於其他量販店消費部分，依上
      述消費明細所載，最近三年內數十筆消費中，只有三筆屬
      於較高額消費，即95年5 月11日單日消費9910元、95年4
      月29日單日消費3260元及96年4 月28日單日消費3267元（
      前二筆消費距離債務人聲請本件清算及免責已相隔二年餘
      ），其他各筆消費均在數百元至1 千餘元之間，與一般消
      費情形相符。因此，依上述消費內容、金額及次數以觀，
      也顯然非屬「浪費、賭博或其他投機行為」。
四、綜上所述，本院審酌債務人生活狀況（其唯一固定收入每年
    已遠低於內政部最低生活標準）、身體重病欠缺工作能力、
    單親家庭獨自扶養年幼女兒之特殊情形，與其積欠債務之規
    模不大及消費之內容、原因，認債務人並無消費者債務清理
    條例第133 條前段或第134 條各款所定之情事，依上說明，
    自應依首開規定裁定本件債務人免責，爰裁定如主文。
中    華    民    國    98    年    3     月    10    日
              民事第三庭    法      官  劉以全
上為正本係照原本作成。
如不服本裁定，應於裁定送達後10日內，以書狀向本院提出抗告
，並繳納抗告費新臺幣1 千元。
中    華    民    國    98    年    3     月    10    日
                            書  記  官  劉昌明


司法院資訊處製作；財團法人民間司法改革基金會備份。
